臺灣苗栗地方法院民事判決　　　　　　　96年度小上字第11號
上　訴　人　乙○○
被上 訴 人　新光行銷股份有限公司
法定代理人　甲○○
上列當事人間請求清償借款事件，上訴人對於中華民國96年8 月
16日本院苗栗簡易庭96年度苗小字第554 號第一審判決提起上訴
，本院判決如下：
      主  文
上訴駁回。
第二審訴訟費用新臺幣壹仟伍佰元由上訴人負擔。
      事實及理由
一、按對於小額程序第一審裁判之上訴，非以其違背法令為，不
    得為之，民事訴訟法第436 條之24第2 項定有明文。小額訴
    訟之第二審法院認上訴為無理由者，應為駁回之判決；如依
    上訴意旨足認上訴為無理由者，得不經言詞辯論為之；又當
    事人於第二審程序不得提出新攻擊或防禦方法，此為民事訴
    訟法第436 條之32第2 項準用第449 條第1 項，及同法第43
    6條之29第2 款、第436 條之28所明定。
二、本件上訴意旨略以：
（一）被上訴人所簽立之貸款申請表正面之立約當事人，左方為
      巔峰電信股份有限公司（下稱巔峰公司），非被上訴人，
      上訴人只與巔峰公司成立消費者商品買賣契約書，未與訴
      外人誠泰商業銀行股份有限公司（現更名為臺灣新光商業
      銀行股份有限公司，以下稱新光銀行）成立貸款契約，新
      光銀行顯非該申請表及貸款契約書之當事人，臺灣板橋地
      方法院三重簡易庭96年重小字第1353號判決理由，亦認定
      新光銀行並非該申請表及貸款約定之當事人，被上訴人與
      新光銀行間並無消費借貸關係存在，新光銀行自無可能將
      其對上訴人之借款債權讓與被上訴人，原審認被上訴人與
      訴外人新光銀行成立消費借貸關係，顯然有誤。
（二）上訴人與巔峰公司亞太行動假期專案契約，係屬消費者保
      護法第2 條第1 款受保護之消費關係，申請表係巔峰公司
      所提出之定型化契約，應受同法第2 章第2 節相關規定之
      規制（第11條之1 第1 、2 項），然訴外人巔峰公司卻未
      給上訴人30日以內之合理期間審閱及資訊揭露，而全文正
      反面甚多定型化契約條款，內容複雜，字體細小，客觀上
      難以注意或辨識其內容，上訴人顯無可能於簽立當場或簽
      立前之短暫時間內，審閱全部條款內容。而申請表第7 條
      所謂「於簽署前均已經合理天數詳細審閱」云云，顯屬突
      襲，依消費者保護法第14條不構成契約內容，故申請表上
      有關「同意由被上訴人代上訴人向新光銀行申請貸款」、
      「授權新光銀行逕行撥款巔峰公司」、「不得以消費買賣
      契約對抗被上訴人」均不構成契約內容，臺灣臺北地方法
      院臺北簡易庭96年度北小字第1272號判決即以上開理由駁
      回被上訴人之訴。
（三）本件既係由巔峰公司直接交付申請表予不知情消費者簽署
      ，新光銀行未參與簽署，此業務又係新光銀行為擴大自己
      業務範圍，謀取利益，而與巔峰公司進行業務合作，此有
      陽信銀行、被上訴人、巔峰公司成立金錢信託契約及申請
      表可證，即巔峰公司為新光銀行手足之延伸，不得再以「
      債之相對性」為藉口而免責，始合社會之價值觀。本件非
      因個別商品瑕疵所引起，而係巔峰公司經營不善倒閉，自
      應承認上訴人得以此事由對抗，以免規避被上訴人應負風
      險控管責任，防免消費者過度損害，依歐盟西元1986年12
      月22日發布87/102 /EWG 號指令，將相關聯契約作明確規
      範，並希望其會員國於西元1990年採用。德國於西元1990
      年12月17日將相關契約於消費者保護法中公佈實施，並於
      西元2001年11月26日透過債法現代化法案，將相關內容增
      訂於民法第491 至507 條中；奧地利於消費者保護法訂有
      相關規範；另瑞士雖非歐盟會員國，除該法第39條、第40
      條於西元2004年1 月1 日生效外，其於條文於西元2003年
      1 月1 日生效。而德國相關聯契約之立法例，係規定於德
      國民法第358 、第359 條中，其係在買賣契約與貸款契約
      之債權相對性下，以法律將該二項契約做結合，且該條文
      之內容包括：(1)如消費者就企業經營者所為物之交付或其
      他給付提供，而締結之契約，有效撤回所為意思之表示者
      ，則其就相關連之消費借貸契約所為之意思表示亦不再受
      拘束。(2)如消費者有效撤回締結消費借貸契約所為之意思
      表示者，則其就與消費借貸契約相關聯物之交付或其他給
      付所為締結契約之意思表示，亦不再受拘束。(3)如借貸契
      約全部或部分用於該他契約之融資，而此二契約構成經濟
      上一體者，就物之交付或其他給付提供之契約與消費借貸
      契約係屬相關聯。如企業經營者，自行對消費者的對待給
      付提供融資，或由第三人提供融資，而借與人就消費借貸
      之準備或締結由企業經營者提供協力者，尤應認為係屬經
      濟上之一體。(4)如消費者由於關聯契約對於締結關聯契約
      之企業經營者，有拒絕其給付之抗辯權者，消費者得拒絕
      支付貸款之還款。…如消費者可請求補為履行，如補為履
      行告失敗時，消費者始得拒絕貸款之還款（以上翻譯條文
      引自「民法債編總論」，黃立著，並分見史尚寬著「債編
      總論」上冊第8頁 、各論第262 頁、楊淑文著新型契約與
      消費者保護法一文，刊在國立政治大學法學叢書45），且
      經金管會於94年8 月31日金管銀三字第0948011083號函消
      保會引用奧地利消費者保護法、德國民法，建請增訂此關
      聯性契約，並早在93年10 月13 日以金管銀三字第0933
      000720號函針對融資契約之行銷研訂行銷指導原則。依民
      法第1 條規定，以上所述之國外立法例可作為本件訴訟之
      法理依據，被上訴人已將關連性契約中與巔峰公司仲介及
      金錢信託契約解除，上訴人與被上訴人間金錢借貸契約亦
      已解除，上訴人應可拒絕給付，詎原審判決未予採取，顯
      有民事訴訟法第468 條判決不適用法規之違法。
（四）此外被上訴人未將原證三項證物影本隨起訴狀繕本送達上
      訴人，並以96年9 月5 日之上訴狀向被上訴人為解除契約
      之意思表示。爰依法提起上訴。並聲明：1.原判決廢棄。
      2.被上訴人在第一審之訴及假執行之聲請均駁回。
三、本件上訴人對原審判決提起上訴，核其上訴理由，堪認其對
    於原第一審小額判決違背法令之情事，已有具體之指摘，是
    上訴人提起本件上訴，應認為已具備合法要件，本件應審究
    者為上訴人之上訴有無理由。經查：
（一）上訴人雖認申請表正面之立約當事人，左方為巔峰公司，
      上訴人未與訴外人新光銀行成立貸款契約書，且申請表反
      面亦無兩造簽名，訴外人新光銀行顯非該申請表及貸款契
      約書之當事人云云，惟觀諸申請表之上方抬頭，即已載明
     「 誠泰行銷」之字樣，申請書背面最上方欄位，係以黑底
      白字標識「消費性商品貸款契約書」，其內並載明貸款金
      額、分期繳納期數及金額，以及定型化契約條款等項，且
      本契約重要約定事項亦置於申請表正面之簽名欄上方，已
      方便被告閱覽，在該約定事項欄第1 點亦載明：「申請人
      同意委由誠泰行銷股份有限公司代為向誠泰商業銀行申辦
      消費性貸款，用以支付向特約商購買消費性商品之分期付
      款總價款…」等語，且該約定事項第1 、2 、3 、4 、6
      點有關「誠泰商業銀行」之文字均以粗體字樣標明，可知
      當時係由原誠泰銀行提供貸款供申請人即上訴人購買商品
      ，是本件消費借貸關係自應存在於上訴人及原誠泰銀行間
      。況巔峰公司並非以貸款為其主要業務，其在申請表正面
      簽章位置係在「經辦人」處，而非「立約人」，而上訴人
      亦自承新光銀行有打電話來徵信，詢問購買商品、貸款金
      額、分期期及聯絡方式等（參見本院96年11月28日筆錄第
      3 頁），堪認申請表及所附之消費性商品貸款約定書當事
      人之主體均為上訴人及訴外人新光銀行。原審斟酌辯論意
      旨及調查證據之結果，不採信上訴人此部分之主張，依上
      訴人所提出之訴訟資料亦無從認為有何違背法令之具體事
      實，是上訴人以此指摘原判決違背法令，並無可採。
（二）上訴人認其訂立上開申請表及所附之消費性商品貸款約定
      書時，並無足夠之審閱期間，且訂立之內容複雜、字體細
      小，客觀上難以注意或辨識其內容云云；惟按消費者保護
      法第11條之1 規定目的在給予消費者充分瞭解契約內容之
      機會，並規範企業經營者不得在未給予消費者審閱契約內
      容之機會前，限制消費者簽訂契約之時間，以避免消費者
      於匆忙間不及瞭解其依契約所得主張之權利及應負擔之義
      務，致訂立顯失公平之契約而受有損害，故只須消費者於
      簽約前已瞭解該契約之權利義務關係，或有可認其能認識
      契約權利義務關係之合理審閱期間，即不得引用上開規定
      而主張契約無效。查，本件消費性貸款申請表約定事項第
      七項已註明：「申請人對申請表及消費性商品貸款約定書
      之所有條款，已於簽署前經合理天數詳細審閱，且充分理
      解其內容，並同意遵守之」等語，其下申請人欄並有上訴
      人本人之簽名，上訴人於簽立上開申請表時，係年逾40歲
      之成年男子，並有正當工作及資歷，且上訴人尚自承銀行
      曾打電話來對保等情，是上訴人對於系爭申請表內容當有
      一定程度之知悉及明瞭；參以上訴人自93年9 月20日起至
      94年8 月20日止，均依約按月向新光銀行繳付每期新臺幣
      2, 000元款項，此亦有上訴人不爭執之繳款紀錄附卷可稽
      ，益見上訴人對於締約內容之重要之點，已有明確認識，
      上訴人自不得於簽立上開申請表後，再以於締約前，未給
      予其合理審閱期間而主張上開申請表之約定係屬無效。
（三）系爭貸款契約申請表之約定事項第3 點及第6 點分別約定
      ：「申請人（即上訴人）及連帶保證人同意並授權誠泰行
      銷股份有限公司及誠泰商業銀行，得於特約商（經銷商）
      （即顛峰公司）備齊各項撥款文件並經審核無誤後，由誠
      泰商業銀行逕行將准貸款項撥付誠泰行銷股份有限公司指
      定之帳戶內，再由誠泰行銷股份有限公司轉撥入特約商（
      經銷商）指定之帳戶內，絕無異議。倘因此發生損失或事
      故，均願自負全責，概與誠泰商業銀行及誠泰行銷股份有
      限公司無涉，……。」、「申請人、連帶保證人及特約商
      （經銷商）對前揭貸款之金額、相關費用、撥款日期或應
      收帳款債權受讓等事宜願均悉數承認，並同意不得以申請
      人與特約商（經銷商）間之法律關係存在與否或其他任何
      事由對抗誠泰商業銀行及誠泰行銷股份有限公司。」，核
      其內容，已約明。上訴人與巔峰公司間之買賣關係及上訴
      人與訴外人新光銀行間之消費借貸關係，實屬各自獨立之
      法律關係，本於債之相對性原則，上訴人本不得以其與顛
      峰公司間之通話服務契約所生抗辯事項對抗被上訴人。況
      上訴人於顛峰公司訂定通話服務契約時，本可選擇以其他
      方式繳費，不一定要以向被上訴人貸款之方式為之，若上
      訴人不以貸款之方式繳款，則當上訴人與顛峰公司發生終
      止合約之情形時，其僅能向顛峰公司主張權利，而須自行
      承擔顛峰公司倒閉之風險，準此，上訴人應承擔之風險不
      因現以貸款方式繳納而轉由被上訴人承擔。且上述條款之
      約定，並無加重上訴人責任或對上訴人有重大不利益之情
      形，自無違反民法第247 條之1 規定之情。故上訴人主張
      被上訴人不得以債之相對性為由而免責云云，殊難憑採。
      民法第1 條固規定：民事，法律所未規定者，依習慣，無
      習慣者，依法理，惟本件上訴人、訴外人新光銀行、巔峰
      公司間之法律關係既屬明確，並無援引歐盟、德國、瑞士
      及奧地利立法例之必要，是上訴人此部分之主張，亦屬無
      理由。原審判決認上訴人不得以其與巔峰公司間之買賣契
      約所存在之事由，對抗訴外人新光銀行，而免除其依消費
      借貸契約應負之清償債務，並無違背法令之情事。
（四）又當事人於小額訴訟第二審程序不得提出新攻擊或防禦方
      法，但因原法院違背法令致未能提出者，不在此限。上訴
      人上訴理由雖另提出其以96年9 月5 日之上訴狀向被上訴
      人為解除契約之意思表示及未收受原證3 項證物云云。然
      查上訴人於上訴時所提出之前揭事證，其於原審並未主張
      上開攻擊或防禦方法，此經本院核閱原審卷無誤，是上開
      事證自屬新攻擊或防禦方法，而上訴人並非因原法院違背
      法令致未能提出上開攻擊或防禦方法，依上開說明，本院
      自不得就此部分予以審酌。
四、綜上所述，原審判決於法並無違誤，上訴意旨以前述情詞，
    指摘原判決違背法令，而提起本件上訴，聲明廢棄改判，顯
    無理由，爰依首揭規定，不經言詞辯論，逕以判決駁回上訴
    人之上訴。
五、關於上訴人應負擔之第二審訴訟費用，依民事訴訟法第436
    條之32第1 項準用第436 條之19第1 項之規定，確定本件訴
    訟費用額如主文第2 項所示之金額。
六、據上論結，本件上訴為無理由，依民事訴訟法第436 條之32
    第1 項、第2 項、第436 條之29第2 款、第436 條之19第1
    項、第449 條第1 項、第78條，判決如主文。
中　　華　　民　　國　　96　　年　　12　　月　　18　　日
                  民事庭審判長　詹駿鴻
                        法　官　曾明玉
                        法　官　黃賢婷
以上正本係照原本作成。
本判決不得上訴。
                        書記官  楊思賢
中　　華　　民　　國　　96　　年　　12　　月　　19　　日
